【裁判字號】    99,交聲,2535
【裁判日期】    991227
【裁判案由】    聲明異議
【裁判全文】
臺灣高雄地方法院交通事件裁定        99年度交聲字第2535號
原處分機關  高雄市政府交通局
異  議  人  潘國城
即受處分人
上列異議人即受處分人因違反道路交通管理處罰條例案件，對於
高雄市政府交通局民國99年8 月11日所為之處分（高市交裁字第
裁32-B00000000 號）聲明異議，本院裁定如下：
    主  文
原處分撤銷，發回高雄市政府交通局。
    理  由
一、按汽車駕駛人駕駛執照逾有效期間仍駕車者，處1,800 元以
    上3,600 元以下罰鍰，並禁止其駕駛，並應扣繳其駕駛執照
    ，道路交通管理處罰條例第22條第1 項第7 款、第2 項定有
    明文。次按汽車駕駛執照自發照之日起每滿6 年換發1 次，
    汽車駕駛人應於有效期間屆滿前後1 個月內向公路監理機關
    申請換發新照，道路交通安全規則第52條第1 項前段亦定有
    明文。第按本條例所定罰鍰之處罰，受處罰人接獲違反道路
    交通管理事件通知單後，於15日內得不經裁決，逕依第92條
    第3 項之罰鍰基準規定，向指定之處所繳納結案；不服舉發
    事實者，應於15日內，向處罰機關陳述意見；其不依通知所
    定期限前往指定處所聽候裁決，且未依規定期限繳納罰鍰結
    案或向處罰機關陳述意見者，處罰機關得逕行裁決之，道路
    交通管理處罰條例第9 條第1 項亦有明文。又異議人行為後
    ，違反道路交通管理事件統一裁罰基準表於99年3 月5 日修
    正施行，依99年3 月5 日修正施行之違反道路交通管理事件
    統一裁罰基準表規定，行為人違反道路交通管理處罰條例第
    22條第1 項第7 款規定，逾越應到案期限60日以上，繳納罰
    鍰或逕行裁決處罰者，處罰鍰2,300 元；惟依99年3 月5 日
    修正施行前之違反道路交通管理事件統一裁罰基準表規定，
    行為人違反道路交通管理處罰條例第22條第1 項第7 款規定
    ，逾越應到案期限60日以上，繳納罰鍰或逕行裁決處罰者，
    處罰鍰3,600 元，比較上開修正前後之違反道路交通管理事
    件統一裁罰基準表規定，顯然以修正後之規定較有利於異議
    人，故本件應適用修正後即現行之違反道路交通管理事件統
    一裁罰基準表之規定，合先敘明。
二、本件聲明異議意旨略以：伊不知伊之駕駛執照已逾有效期間
    ，本案交通警察係舉發伊「未帶駕照」，然原處分機關未通
    知伊陳述意見即改依「駕駛執照逾有效期間仍駕車」處罰，
    實有未合，爰依法聲明異議，請求撤銷原處分云云
三、原處分意旨略以：異議人即受處分人（下稱異議人）潘國城
    於民國98年9 月10日19時20分許，駕駛車牌號碼7798-FC 號
    自用小客車，行經高雄市○○路104 號前時，為高雄市政府
    警察局交通大隊第四中隊鼓山分隊員警以「未帶駕駛執照」
    為由，予以製單舉發，嗣原處分機關即高雄市政府交通局查
    明後，改以異議人有「駕駛執照逾有效期間仍駕車」之違規
    事由，依道路交通管理處罰條例第22條第1 項第7 款之規定
    ，裁處異議人罰鍰新臺幣（下同）2,300 元，另駕駛執照扣
    繳等語。
四、經查：
  (一)本件異議人遭警舉發，於上開時、地，駕駛牌照號碼7798-F
    C 號自用小客車，行經高雄市○○路104 號前未帶駕駛執照
    一節，有高雄市政府警察局98年9 月10日高市警交字第B000
    0000 0號舉發違反道路交通管理事件通知單1 份附卷可稽，
    並經證人即舉發之員警于堅仲到庭陳述屬實（見本院卷第21
    頁以下）且為異議人所不爭執，自足信為真實。嗣後移送機
    關改以異議人駕駛執照逾有效期間仍駕車，裁處異議人罰鍰
    2,30 0元，另駕駛執照扣繳乙情，亦有高雄市政府交通局99
    年8 月11日高市交裁字第裁32-B00000000號裁決書1 份附卷
    可參，亦足堪認定。
  (二)次查，異議人雖辯稱不知伊之駕駛已逾有效期間云云。然，
  1.異議人之普通小型車駕駛執照有效日期為93年6 月3 日，此
    有異議人駕駛執照查詢結果1 份在卷可參（見本院卷第5頁
    ），是異議人於98年9 月10日有駕駛執照逾有效期間仍駕車
    之違規行為，堪以認定。
  2.「人民違反法律上之義務而應受行政罰之行為，法律無特別
    規定時，雖不以出於故意為必要，仍須以過失為其責任條件
    。但應受行政罰之行為，僅須違反禁止規定或作為義務，而
    不以發生損害或危險為其要件者，推定為有過失，於行為人
    不能舉證證明自己無過失時，即應受處罰。」司法院大法官
    會議釋字第275 號解釋文足供參照。
  3.就交通部製發汽車駕駛執照，於左下方有以紅字明顯書寫「
    有效日期」之欄位，並於欄位後記載駕駛人所持有駕駛執照
    之有效日期，駕駛人於正常持有使用駕駛執照之情況下，理
    應自行注意駕駛執照之有效期間並辦理換照，異議人以不知
    伊之駕駛執照已逾有效期間云云置辯，難謂已盡注意之能事
    。是異議人自難以不知其駕駛執照已逾有效期間，據為免責
    之事由。
  (三)惟按本條例所定罰鍰之處罰，行為人接獲違反道路交通管理
    事件通知單後，於15日內得不經裁決，逕依第92條第4 項之
    罰鍰基準規定，向指定之處所繳納結案；不服舉發事實者，
    應於15日內，向處罰機關陳述意見；其不依通知所定期限前
    往指定處所聽候裁決，且未依規定期限繳納罰鍰結案或向處
    罰機關陳述意見者，處罰機關得逕行裁決之；本條例之罰鍰
    基準、舉發、罰鍰繳納、向處罰機關陳述意見或裁決之處理
    程序、易處吊扣汽車牌照或駕駛執照基準及繳納機構等事項
    之處理細則，由交通部會同內政部定之，上開道路交通管理
    處罰條例第9 條第1 項、第92條第4 項分別定有明文。而違
    反道路交通管理事件，行為人認為舉發之事實與違規情形相
    符者，得於接獲通知單後，親自或委託他人持該通知單，不
    經裁決向指定之處所，逕依裁罰基準執行並繳納罰鍰結案，
    違反道路交通管理事件統一裁罰標準及處理細則第48條第1
    項定有明文。揆諸上開規定，無非在使受處分人得於15日內
    ，有向處罰機關陳述意見或得以最低處罰標準在限期內自動
    繳納罰款的機會。是受處分人自應先受「舉發違反道路交通
    管理事件通知單」之通知，始知悉應到案日期，否則受處分
    人於無從知悉應到案日期之情形下，原處分機關即逕予裁決
    ，其裁決程序即屬不適法。而違反道路交通管理事件，處罰
    機關受理後發現舉發錯誤或要件欠缺，可補正或尚待查明者
    ，依違反道路交通管理事件統一裁罰基準及處理細則第33條
    第2 項規定，退回原舉發機關查明補正後依法處理，應視具
    體情況，給與受處分人有得於15日內，向處罰機關陳述意見
    或得以最低處罰標準在限期內自動繳納罰款的機會，否則原
    處分機逕予裁決，其裁決程序亦屬不適法。
  (四)經查，本件原舉發機關係以異議人未帶駕駛執照予以舉發乙
    情，已據證人即當日掣單警員于堅仲於本院99年12月3 日訊
    問時證述明確，而原處分機關係改以異議人「駕駛執照逾有
    效期間仍駕車」予以裁罰，已如前述，然本案遍查卷宗資料
    ，並未發現原舉發機關通知受處分人更正適用法條之書函，
    是難認原舉發機關已踐行補正程序，則原處分機關之高市交
    裁字第裁32-B00000000號裁決書，以異議人實係違反道路交
    通管理處罰條例第22條第1 項第7 款規定，而非同條例第25
    條第3 款規定，在未經退回原舉發機關補正，並重新送達補
    正後之舉發違反道路交通管理事件通知單，即予裁處異議人
    罰鍰2,300 元、駕駛執照扣繳，其裁決程序即屬不適法。
  (五)綜上所述，原處分機關為上開裁決前，未經退回原舉發機關
    補正違規法條為道路交通管理處罰條例第22條第1 項第7 款
    「駕駛執照逾有效期間仍駕車」，並重新送達補正後之舉發
    違反道路交通管理事件通知單，即遽依道路交通管理處罰條
    例第22條第1 項第7 款規定，裁處異議人罰鍰2,300 元、駕
    駛執照扣繳，剝奪異議人得於15日內，向處罰機關陳述意見
    的機會，其裁決程序即屬不適法，裁決內容亦屬不當，原處
    分應予撤銷，由原處分機關責由原舉發機關重新補正適用之
    法條，並重新合法送達補正後之舉發違反道路交通管理事件
    通知單後，再依法裁決，以為適法。
五、依道路交通管理處罰條例第87條第2 項、道路交通案件處理
    辦法第20條前段，裁定如主文。
中    華    民    國    99    年    12    月    27    日
                  交通法庭  法  官      何秀燕
以上正本證明與原本無異。
如不服本裁定，應於收受送達後5 日內向本院提出抗告狀。
中    華    民    國    99    年    12    月    27    日
                            書記官      蔡蓓雅

司法院資訊處製作；財團法人民間司法改革基金會備份。
